臺灣高雄地方法院刑事判決　　　　　　　110年度訴字第663號
公　訴　人　臺灣高雄地方檢察署檢察官
被　　　告　林世和


　　　　　　蕭進益


上列被告因傷害等案件，經檢察官提起公訴（110 年度偵字第00
000 號、110 年度偵字第14484 號），本院判決如下：
    主  文
林世和犯毀損他人物品罪，處拘役拾日，如易科罰金，以新臺幣
壹仟元折算壹日。又犯傷害罪，處拘役參拾日，如易科罰金，以
新臺幣壹仟元折算壹日。應執行拘役參拾伍日，如易科罰金，以
新臺幣壹仟元折算壹日。
蕭進益犯傷害罪，處拘役參拾伍日，如易科罰金，以新臺幣壹仟
元折算壹日。
    事  實
一、林世和與蕭進益均為蕭木財之子，為同父異母之兄弟，2 人
    具有家庭暴力防治法第3 條第4 款之家庭成員關係，且因家
    族財產分配問題素有嫌隙，竟分別為下列行為：
  ㈠林世和明知位於高雄市○○區○○街00號之建物為蕭進益所
    有，且現供蕭木財獨居使用，竟基於毀損之犯意，於民國11
    0 年4 月19日4 時50分許，騎乘車牌號碼000-000 號普通重
    型機車前往上址，徒手毀損上開建物之大門（價值新臺幣【
    下同】3 千6 百元）及房門（價值3 千6 百元）等物，致該
    等物品不堪使用，而足生損害於蕭進益。
  ㈡蕭進益、林世和於110 年4 月28日19時至19時30分間之某時
    ，在上址建物外之騎樓，因財產問題再生爭執，蕭進益竟基
    於傷害之犯意，徒手毆打林世和，致林世和受有左臉頰挫擦
    傷、左肩及左上臂多處挫擦傷、右手挫傷併瘀青等傷害，而
    林世和亦不甘示弱，基於傷害之犯意，當場持辣椒水噴向蕭
    進益臉部，致蕭進益受有雙眼紅腫之傷害。
二、案經林世和、蕭進益分別訴由高雄市政府警察局三民第二分
    局報告臺灣高雄地方檢察署檢察官偵查起訴。
    理  由
一、證據能力部分：
  ㈠按被告以外之人於審判外之言詞或書面陳述，除法律有規定
    者外，不得作為證據，刑事訴訟法第159 條第1 項定有明文
    。又被告以外之人於審判外之陳述，雖不符刑事訴訟法第15
    9 條之1 至第159 條之4 之規定，而經當事人於審判程序同
    意作為證據，法院審酌該言詞陳述或書面陳述作成時之情況
    ，認為適當者，亦得為證據；當事人、代理人或辯護人於法
    院調查證據時，知有同法第159 條第1 項不得為證據之情形
    ，而未於言詞辯論終結前聲明異議者，視為有前項之同意，
    刑事訴訟法第159 條之5 亦有明定。查檢察官、被告林世和
    、蕭進益於本院行準備程序時，對本判決以下引用之傳聞證
    據資料（不含下述之診斷書及病歷相關資料），均同意有證
    據能力（見院二卷第51頁），且迄於言詞辯論終結前均未聲
    明異議。經本院審酌各該證據作成時之情況並無違法或顯然
    不可信之瑕疵，爰認以之作為證據應屬適當，揆諸上開說明
    ，應具證據能力。
  ㈡次按，醫院病歷及診斷證明書，係病患就診時，醫師就其病
    症所為之診斷及治療處置，所製作之紀錄文書及證明文書。
    犯罪事件中之被害人因身體所受之傷害前往醫療院所接受治
    療，並要求醫師依據診斷結果開立診斷證明書，就被害人之
    立場而言，該診斷證明書固然可能供日後訴訟上證明之特定
    目的使用，然就醫師之立場而言，仍屬從事醫療業務之人，
    於例行性之診療過程中，依據實際診斷結果而製作之病歷及
    診斷證明書，自屬於醫療業務上或通常醫療業務過程所製作
    之紀錄文書、證明文書，依刑事訴訟法第159 條之4 第2 款
    規定，除顯有不可信之情況外，得為證據（最高法院101 年
    度台上字第3847號刑事判決意旨參照）。查卷附被告蕭進益
    之高雄榮民總醫院（下稱高雄榮總）受理家庭暴力事件驗傷
    診斷書及病歷相關資料，從形式上加以判斷，對於求診時間
    、診斷結果之記載並無闕漏，且被告林世和亦未釋明該等資
    料有何顯不可信之情況，至於其所主張該驗傷診斷書與病歷
    上所載症狀發生之原因甚多乙節，屬於證據證明力評價之層
    次，實與上開驗傷診斷書與病歷具備證據能力與否並無關聯
    ，故被告蕭進益之高雄榮總驗傷診斷書及病歷相關資料於客
    觀上既難認有何顯不可信之情形，自仍具有證據能力。另本
    院後述所引用之其他非供述證據部分，與本案均有關聯性，
    且查無違反法定程序取得之情，依刑事訴訟法第158 條之4
    規定反面解釋，亦具證據能力。
二、認定事實所憑之證據及理由：
  ㈠訊據被告林世和、蕭進益分別就事實一、㈠、事實一、㈡所
    示之毀損及傷害犯行坦承不諱，且被告林世和亦坦認有於事
    實一、㈡所示時、地與被告蕭進益發生肢體衝突，並向被告
    蕭進益噴灑辣椒水等情，惟矢口否認有何傷害犯行，辯稱：
    蕭進益所受傷害不實在，且是蕭進益先出手打我，我是正當
    防衛云云。經查，上開被告2 人坦承之事實，業據被告2 人
    於審判中供認在卷（見院二卷第71至83、86至89、91頁），
    並有監視錄影畫面翻拍照片16張（見警一卷第10、13至17頁
    ）、上址建物大門及房門遭毀損照片4 張（見警一卷第11至
    12頁）、林世和之高雄醫學大學附設中和紀念醫院受理家庭
    暴力事件驗傷診斷書（見警二卷第14頁）在卷可稽，是此部
    分事實首堪認定。
  ㈡被告林世和固以前詞置辯，惟被告蕭進益受有上開傷害一情
    ，有高雄榮總受理家庭暴力事件驗傷診斷書附卷可憑（見警
    二卷第15頁），且經本院調閱被告蕭進益之高雄榮總病歷資
    料，可知被告蕭進益至高雄榮總就診後，醫師即對被告蕭進
    益進行理學檢查並會診眼科，嗣經眼科醫師回覆後方診斷被
    告蕭進益受有前開傷勢，當日並對被告蕭進益施以生理食鹽
    水清洗等治療（見院二卷第25至45頁），足見主治醫師於被
    告蕭進益就診時，確有依循一般醫學常規進行檢查及會診專
    科醫師，以判斷被告蕭進益是否成傷，而非僅憑被告蕭進益
    主訴作為診斷及開立驗傷診斷書之依據，故被告蕭進益受有
    上開傷害一情應可認定，被告林世和空言辯稱被告蕭進益所
    受傷害係造假云云，顯與前揭驗傷診斷書與病歷資料所載之
    客觀事證不符，無足憑採。
  ㈢又正當防衛必須對於現在不法之侵害始得為之，侵害業已過
    去，即無正當防衛可言。至彼此互毆，又必以一方初無傷人
    之行為，因排除對方不法之侵害而加以還擊，始得以正當防
    衛論。故侵害已過去後之報復行為，與無從分別何方為不法
    侵害之互毆行為，均不得主張防衛權（最高法院30年度上字
    第1040號、108 年度台上字第1295號刑事判決意旨參照）。
    查被告林世和雖辯稱：是蕭進益先攻擊我，我是正當防衛云
    云，然此為被告蕭進益否認，並於審理時證稱：我打林世和
    的時候，林世和已經有噴辣椒水，當時是噴到一半還沒噴到
    我等語（見院二卷第81頁），是被告2 人就衝突發生過程所
    述顯有歧異，已難僅憑被告林世和之供述遽認被告蕭進益確
    有先行出手之情事。再者，上址建物為被告蕭進益所有，案
    發當天雙方係因該建物衍生之財產糾紛再生衝突一情，業據
    被告2 人供承在卷（見院二卷第53、77、81、89頁），且被
    告林世和於警詢及偵訊時自承：當天是我先去上址建物那裡
    ，然後打電話要蕭進益來處理房子的事、我與我母親原本在
    該建物住了30年，是蕭進益父子出爛步（臺語）將產權移轉
    到蕭進益名下等語（見警二卷第6 頁、偵卷第18頁），可見
    案發當天係被告林世和主動聯繫被告蕭進益到場欲爭論上址
    建物之財產分配事宜，且被告林世和於案發前後均對該建物
    產權實質上應歸屬何人一事有相當程度之執念，則在被告2
    人嗣後因財產糾紛再生肢體衝突之情況下，被告林世和持辣
    椒水噴向被告蕭進益臉部，是否僅係出於防衛之意已非無疑
    。況被告林世和於準備程序中陳稱：如果蕭進益沒有把賣房
    子的520 萬元拿出來，我會自己自力救濟，替天行道等語（
    見院一卷第31頁），並參諸其於事實一、㈠所示時、地，已
    動手破壞上址建物之大門及房門一情，且亦曾因傷害案件經
    法院判處罪刑確定，有本院107 年度簡字第4034號判決可佐
    ，堪信被告林世和乃難以理智控制己身言行之人，應可合理
    推認被告林世和在與被告蕭進益發生肢體衝突且情緒高漲之
    情形下，係基於傷害犯意朝被告蕭進益噴灑辣椒水，而非單
    純本於防衛意思抵抗或阻止被告蕭進益之毆打行為。從而，
    被告林世和既無法證明被告蕭進益確於案發當時先行出手，
    且其主觀上又有傷害之犯意，則被告林世和持辣椒水噴灑被
    告蕭進益臉部之傷害行為，顯與正當防衛之要件不符，故被
    告林世和前揭所辯於法無據，礙難憑採。綜上所述，被告2
    人上開犯行均堪認定，俱應依法論科。
三、論罪科刑：
  ㈠應適用之法律
    按家庭暴力，指家庭成員間實施身體、精神或經濟上之騷擾
    、控制、脅迫或其他不法侵害之行為；家庭暴力罪，指家庭
    成員間故意實施家庭暴力行為而成立其他法律所規定之犯罪
    ，家庭暴力防治法第2 條第1 款、第2 款分別定有明文。查
    被告2 人為同父異母之兄弟，係家庭暴力防治法第3 條第4
    款所定之家庭成員，是被告2 人如事實一、㈠、㈡所示之行
    為，已屬家庭成員間實施不法侵害之行為，均該當家庭暴力
    防治法第2 條第2 款之家庭暴力罪，並構成刑法規定之犯罪
    ，惟因家庭暴力防治法並無相關罰則之規定，仍應依刑法之
    規定予以論罪科刑。是核被告林世和所為，係犯刑法354 條
    之毀損他人物品罪、刑法第277 條第1 項之傷害罪；被告蕭
    進益所為係犯刑法第277 條第1 項之傷害罪。又被告林世和
    就上開2 次犯行，犯意各別，行為互殊，應分論併罰。
  ㈡量刑審酌
    爰以行為人之責任為基礎，審酌被告2 人為兄弟關係，縱因
    家族財產分配而互有不滿，仍應思循以和平理性之方式解決
    紛爭，惟被告林世和竟徒手破壞他人財產，並與被告蕭進益
    以上開方式互毆，致雙方各受有前開傷勢，所為均應非難。
    再審酌被告2 人之犯罪動機、情節、手段及雙方所受傷勢程
    度。兼衡被告林世和僅坦承毀損犯行而否認傷害犯行；被告
    蕭進益終能坦承犯行之犯後態度。並考量被告林世和自陳專
    科畢業之智識程度，未婚無子女，無業無收入，無須扶養他
    人；被告蕭進益自陳國中畢業之教育程度，擔任市場自營商
    ，年收入約60至70萬元不等，已婚並育有2 名子女，須扶養
    父親之家庭經濟狀況等一切情狀（見院二卷第89頁），分別
    量處如主文所示之刑，並均諭知易科罰金之折算標準。另斟
    酌被告林世和為前開犯行之時間，數次犯行所應給予刑罰之
    加重效益，所犯數罪反應出之人格特性及整體犯罪非難評價
    等總體情狀，諭知如主文第1 項所示之應執行刑及易科罰金
    之折算標準，以資懲儆。另被告林世和用以傷害被告蕭進益
    之辣椒水固為本案之犯罪工具，然該物僅係偶然供被告林世
    和犯罪使用，欠缺刑法上之重要性，爰不予宣告沒收，併此
    指明。
據上論斷，應依刑事訴訟法第299 條第1 項前段，刑法第277 條
第1 項、第354 條、第41條第1 項前段、第51條第6 款，刑法施
行法第1 條之1 第1 項，判決如主文。
本案經檢察官簡婉如提起公訴，檢察官陳俊秀到庭執行職務。
中    華    民    國   111    年    1     月    21    日
                  刑事第八庭    審判長法  官  林英奇
　
                                      法  官  李爭春
　
                                      法  官  黃傳堯
以上正本證明與原本無異。
如不服本判決應於收受判決後20日內向本院提出上訴書狀，並應
敘述具體理由。其未敘述上訴理由者，應於上訴期間屆滿後20日
內向本院補提理由書(均須按他造當事人之人數附繕本)「切勿逕
送上級法院」。
中    華    民    國   111    年    1     月    21    日
                                      書記官  黃振羽
附錄本判決論罪科刑法條：
刑法第277條第1項
傷害人之身體或健康者，處5 年以下有期徒刑、拘役或50萬元以
下罰金。
刑法第354條
毀棄、損壞前二條以外之他人之物或致令不堪用，足以生損害於
公眾或他人者，處2 年以下有期徒刑、拘役或1 萬5 千元以下罰
金。